臺灣高等法院臺南分院民事判決
109年度重訴字第4號
原      告  凌鳳琴  

            丁芓妤  
            丁俞伶  
            丁煒哲  
共      同
訴訟代理人  張蓁騏律師
被      告  黃建豪  

訴訟代理人  蕭敦仁律師
被      告  許清竣  

上列當事人間請求損害賠償事件，原告提起刑事附帶民事訴訟，
經本院刑事庭裁定移送前來（108年度重附民字第126號），本院
於109年11月4日言詞辯論終結，判決如下：
    主  文
被告應連帶給付原告凌鳳琴新臺幣496萬元、原告丁芓妤、丁俞
伶、丁煒哲各新臺幣220萬元，及均自民國108年8月9日起至清償
日止按年息百分之5計算之利息。
原告其餘之訴駁回。
訴訟費用由被告連帶負擔五分之三 ，餘由原告負擔。
本判決所命給付，於原告凌鳳琴以新臺幣165萬元、原告丁芓妤
、丁俞伶、丁煒哲各以新臺幣70萬元供擔保後，得假執行；但被
告以新臺幣496萬元為原告凌鳳琴供擔保，各以新臺幣220萬元為
原告丁芓妤、丁俞伶、丁煒哲供擔後，得免假執行。
原告其餘假執行聲請均駁回。
    事實及理由
一、原告主張：被告黃建豪基於殺害丁定吉之意思，因不熟識丁
    定吉，被告許清竣基於幫助黃建豪殺人之意思，多次搭乘黃
    建豪駕駛之汽車，自107年6月11日起，陪同黃建豪至丁定吉
    經營位於○○鄉○○路之「俗俗賣大賣場」及常出入之○○縣○○鄉
    ○○街000號之0附近找尋丁定吉、勘察地形及逃逸路線，於10
    7年6月15日18時許，由黃建豪攜帶槍枝，駕駛由許清竣向他
    人借來之普通重型機車，許清竣則駕駛汽車，各自前往○○縣
    ○○鄉○○街000號之0附近等候丁定吉出現，黃建豪並在現場以
    小石頭丟擲許清竣，暗示許清竣將車停在附近十字路口，並
    告知許清竣見到丁定吉出現後立即按喇叭通知，嗣見丁定吉
    步出○○街000號之0後，黃建豪雙手持槍，先以右手所持槍枝
    射擊，因未擊發，黃建豪再以左手所持槍枝朝丁定吉開槍，
    先射擊丁定吉右腿，於丁定吉上前反擊時，再近距離射擊丁
    定吉額頭，致丁定吉因腦損傷併出血，引起中樞神經衰竭，
    送醫後於同日19時50分許死亡。原告凌鳳琴因丁定吉死亡支
    出殯葬費新台幣（以下同）61萬元，丁定吉對其負法定扶養
    義務，可請求135萬元扶養費損失，因中年喪偶得請求精神
    撫金604萬元，原告丁芓妤、丁俞伶、丁煒哲係丁定吉之子
    女，因父親死亡得請求精神慰撫金各400萬元等語，爰依民
    法第第184條、第185條、第192條、第194條規定，請求被告
    連帶如數給付，並加算自起訴狀繕本送達翌日起算之法定利
    息，並願供擔保請宣告假執行等語。
二、被告則以，對原告請求之殯葬費及扶養費金額不爭執，慰撫
    金之金額過高，應予酌減。被告黃建豪起初並無致丁定吉於
    死之意思，此從其係先對丁定吉右腿開槍即明，其後因丁定
    吉推打，黃建豪伊因而不慎誤擊丁定吉頭部致死，丁定吉之
    行為亦構成其死亡之原因，丁定吉與有過失，應負一半之責
    任，請求減輕賠償責任等語。答辯聲明：原告之訴及假執行
    之聲請均駁回，如受不利判決，願供擔保請准宣告免為假執
    行。
三、兩造不爭執事項：
  ㈠本院108年度矚上重訴字第538號刑事判決，以「黃建豪受真
    實姓名及年籍不詳之成年男子唆使殺害丁定吉，為遂行其犯
    罪計畫，於107年5月10日，向訴外人林威銘購得失竊之自用
    小客車（下稱甲車），並改懸掛於不詳時間、不詳方式取得
    偽造之000-0000號車牌供代步。黃建豪並於同日，向林威銘
    借得具殺傷力之改造手槍1枝（下稱戊槍）、具有殺傷力型
    號不詳槍枝1支（下稱己槍）、無法證明有無殺傷力之槍枝1
    支（下稱庚槍）及具殺傷力之制式子彈11顆。黃建豪因不熟
    識丁定吉，而找上許清竣幫忙，詎許清竣知悉黃建豪要以槍
    枝射擊丁定吉，猶基於幫助殺人故意，搭乘黃建豪駕駛之甲
    車，自107年6月11日起，多次陪同黃建豪至丁定吉經營位於
    ○○鄉○○路之「俗俗賣大賣場」及常出入之○○縣○○鄉○○街000
    號之0附近找尋丁定吉、勘察地形及逃逸路線。許清竣再於
    同月14日下午2時許，向不知情之蔡昌憲借用車牌號碼000-0
    00號普通重型機車後交由黃建豪使用，黃建豪另以黑色膠布
    黏貼車牌號碼之方式，將車牌號碼變造為000-000號，作為
    槍殺丁定吉時之交通工具。復委由許清竣購買槍枝防滑指形
    套，許清竣再要求不知情之女友陳雅欣於同月12日以手機上
    網購買作案用之槍枝防滑指形套，陳雅欣並於貨到後告知許
    清竣，許清竣乃至麥寮鄉之7-11○○門市取貨後，於同月15日
    上午交予黃建豪。於同年6月15日18時前之某時，黃建豪攜
    帶己槍、庚槍，及具殺傷力之制式子彈7顆，駕駛上開普通
    重型機車，許清竣則駕駛甲車，各自前往○○鄉○○街000號之0
    附近等候丁定吉出現，黃建豪並在現場以小石頭丟擲許清竣
    ，暗示許清竣將車停在附近十字路口，並告知許清竣見到丁
    定吉出現後立即按喇叭通知他，並約定於黃建豪行凶後至許
    清竣位於○○鄉○○000之0號老家會合善後。黃建豪於107年6月
    15日18時許，見丁定吉步出○○街000號之0後，雙手持槍，先
    以右手所持庚槍射擊，不知何故未擊發，子彈4顆掉落地面
    ，黃建豪再以左手所持己槍朝丁定吉開槍，先射擊丁定吉右
    腿，於丁定吉上前反擊時，再近距離射擊丁定吉額頭，致丁
    定吉因腦損傷併出血，引起中樞神經衰竭，送醫後於同日19
    時50分許死亡。」為由，就認定黃建豪犯上開殺人行為部分
    ，判處無期徒刑，褫奪公權終身，經最高法院以109年度台
    上字第2477號判決駁回黃建豪之上訴確定；就認定許清竣犯
    上開幫助犯殺人行為部分，判處有期徒刑6年6月確定。
  ㈡凌鳳琴為丁定吉之配偶，丁芓妤、丁俞伶、丁煒哲為丁定吉
    之子女。
  ㈢對於凌鳳琴請求喪葬費61萬元、扶養費135萬元不爭執。
  ㈣臺灣雲林地方檢察署犯罪被害人補償審議委員會核准補償凌
    鳳琴50萬1576元、丁芓妤、丁俞伶、丁煒哲各30萬元。
四、兩造爭執事項：
    原告請求被告賠償之精神慰撫金以若干為當，被告所為與有
　  過失抗辯，是否可採？
五、得心證之理由： 
  ㈠原告主張被告黃建豪、許清竣基於共同殺人之犯意，於107年
    6月15日18時許，由黃建豪攜帶槍枝駕駛普通重型機車，許
    清竣駕駛汽車，各自前往○○縣○○鄉○○街000號之0附近等候丁
    定吉出現，見丁定吉步出○○街000號之0後，黃建豪雙手持槍
    ，先以右手所持槍枝射擊因未擊發，黃建豪再以左手所持槍
    枝朝丁定吉開槍，先射擊丁定吉右腿，於丁定吉上前反擊時
    ，再近距離射擊丁定吉額頭，致丁定吉因腦損傷併出血送醫
    後於同日19時50分許死亡，被告黃建豪因上開殺人行為，被
    判處無期徒刑，褫奪公權終身，經最高法院以109年度台上
    字第2477號判決駁回黃建豪之上訴確定；被告許清竣因上開
    幫助犯殺人行為，經本院刑事庭判處有期徒刑6年6月確定，
    為被告所不爭執（不爭執事項㈠)，並經調取上開刑事卷宗查
    明，堪以認定。又丁定吉之死亡與被告黃建豪之上開槍擊行
    為間有相當因果關係，則原告主張被告黃建豪應負侵權行為
    責任，自屬可採。又數人共同不法侵害他人權利者連帶負損
    害賠償責任。造意人及幫助人視為共同行為人，民法第185
    條第1項第2項規定甚明，被告許清竣基於幫助黃建豪之意思
    ，帶同黃建豪指認丁定吉勘察路線，向他人借機車供黃建豪
    使用等等行為，構成幫助人，依上說明視同共同行為人，應
    與黃建豪負連帶賠償責任。
　㈡按不法侵害他人致死者，對於支出殯葬費之人，應負損害賠
    償責任。被害人對於第三人負有法定扶養義務者，加害人對
    於該第三人亦應負損害賠償責任，民法第192條第1項、第2
    項定有明文。原告凌鳳琴主張其係丁定吉之配偶，因丁定吉
    死亡支出殯葬費61萬元，且受有不能受扶養之損害135萬元
    一節，為被告所不爭執（不爭執事項㈡、㈢），此部分凌鳳琴
    之主張，堪以採認。
  ㈢不法侵害他人致死者，被害人之父、母、子、女及配偶雖非
    受財產上之損害，亦得請求賠償相當金額之精神慰撫金，民
    法第194條著有明文。原告凌鳳琴係丁定吉之配偶，原告丁
    芓妤、丁俞伶、丁煒哲係丁定吉之子女，為被告所不爭執（
    不爭執事項㈡），其等主張因丁定吉死亡受有精神上痛苦，
    請求被告賠償精神慰撫金，自屬有據。精神慰撫金之量定，
    應斟酌雙方身分、資力、加害程度及其他各種情形定之。審
    酌：被告黃建豪持雙槍對丁定吉頭部擊發，致丁定吉於死，
    情節重大手段殘忍，原告因夫（父）慘死，所受痛苦必重大
    且長久，並兩造教育程度家庭情況等一切情況，認原告凌鳳
    琴請求以350萬元為適當，其餘原告之請求則以250萬元為適
    當。
  ㈣被告黃建豪抗辯其原來並無殺害丁定吉之意思，起初係對丁
    定吉之右腿部開槍，因丁定吉衝向被告，且以右手推向被告
    右肩致左手上舉而走火擊中丁定吉之頭部，被害人對損害之
    發生亦與有過失等語。此為原告所否認。查：被害人已死亡
    ，無從為自己有所主張與抗辯，原告等亦未在場親見，亦無
    法還原事實真相，被告所述先對丁定吉右腿部開槍，並無致
    被害人於死之意思一節，已難遽信，況且其對被害人右腿開
    槍，亦可能造成丁定吉大量失血造成死亡之結果，亦可能係
    槍法不準或基於先使被害人受傷無法逃脫抵抗，再遂行其殺
    人行為，苟如其所辯初始無殺人意思，其又何以準備二枝槍
    枝，且丁定吉見被告持槍對其射擊，基於本能自當為抵抗防
    衛之動作，即便如被告所述，丁定吉衝向被告並以右手推被
    告，亦屬因被告之先為不法侵害所生，被告竟於近距離下對
    丁定吉頭部開槍，其顯係自始基於殺人之意思為之，自不能
    抗辯被害人之抵抗行為係損害之原因，應負與有過失之責任
    ，主張減輕賠償責任，被告此部分抗辯，不可採。
  ㈤綜上，原告凌鳳琴共得請求546萬元（61萬元+135萬元+350萬
    元），原告丁芓妤、丁俞伶、丁煒哲各得請求250萬元。末
    查原告已向臺灣雲林地方檢察署依犯罪被害人補償法之規定
    聲請補償，其中凌鳳琴受20萬元殯葬費、30萬元慰撫金，原
    告丁芓妤、丁俞伶、丁煒哲各受慰撫金30萬元補償（不爭執
    事項㈣），此部分應自原告得請求之金額中扣除，經扣除後
    ，原告凌鳳琴得請求之金額為496萬元，原告丁芓妤、丁俞
    伶、丁煒哲各得請求220萬元。
六、從而，原告依民法第184條第1項、第185條第2項、第192條
    第1、2項、第194條之規定，請求被告連帶給付原告凌鳳琴4
    96萬元，各給付原告丁芓妤、丁俞伶、丁煒哲220萬元，及
    均自108年8月9日（刑事附帶民事起訴狀繕本送達翌日）起
    至清償日止，按年息百分之5計算之利息部分，洵屬有據，
    應予准許，逾此範圍之請求，非屬正當，不應准許。原告勝
    訴部分，兩造均陳明願供擔保請宣告准、免假執行，核無不
    合，爰分別酌定相當擔保宣告之。至原告敗訴部分，其假執
    行聲請失所依據，應予駁回。
七、本件事證已臻明確，兩造其餘之攻擊或防禦方法及所用之證
    據，經本院斟酌後，均認不足以影響本判決之結果，爰不再
    逐一論列，附此敘明。
八、結論：原告之訴為一部有理由，一部無理由，依民事訴訟法
    第463條、第79條、第85條第2項、第390條第1項前段、第39
    2條，判決如主文。
中　　華　　民　　國　　109 　年　　11　　月　　18　　日
                  民事第六庭    審判長法  官  吳上康

                                      法  官  王浦傑

                                      法  官  張季芬
上為正本係照原本作成。
如不服本判決，應於收受送達後20日內向本院提出上訴書狀，其
未表明上訴理由者，應於提出上訴後20日內向本院補提出理由書
狀（均須按他造當事人之人數附繕本），上訴時應提出委任律師
或具有律師資格之人之委任狀；委任有律師資格者，另應附具律
師資格證書及釋明委任人與受任人有民事訴訟法第466條之1第1
項但書或第2項（詳附註）所定關係之釋明文書影本。如委任律
師提起上訴者，應一併繳納上訴審裁判費。
中　　華　　民　　國　　109 　年　　11　　月　　18　　日

                                      書記官  蘇玟心
【附註】
民事訴訟法第466條之1：
⑴對於第二審判決上訴，上訴人應委任律師為訴訟代理人。但上
  訴人或其法定代理人具有律師資格者，不在此限。
⑵上訴人之配偶、三親等內之血親、二親等內之姻親，或上訴人
  為法人、中央或地方機關時，其所屬專任人員具有律師資格並
  經法院認為適當者，亦得為第三審訴訟代理人。
民事訴訟法第466條之2第1項：
上訴人無資力委任訴訟代理人者，得依訴訟救助之規定，聲請第
三審法院為之選任律師為其訴訟代理人。